Inventaris van het archief van het Ministerie van Overzeese Rijksdelen: Afdeling Militaire Personeelszaken, (1914) 1927-1952
Nationaal Archief, Den Haag
Ministerie van Koloniën: Ministerie voor Uniezaken en Overzeese Rijksdelen: Afdeling Militaire Personeelszaken
Koloniën / Militaire Personeelszaken
1914-1952
merendeel 1927-1952
K23072
20.20 meter; 116 inventarisnummers.
Nationaal Archief, Den Haag
Ministerie van Koloniën: Ministerie voor Uniezaken en Overzeese Rijksdelen / Afdeling Militaire Personeelszaken (1914) 1927-1952
Ministerie van Koloniën / 8e Afdeling Personeelszaken / Militaire Dienst, tot 1927
Ministerie van Koloniën / Commissariaat voor Indische Zaken / Afdeling C (Militaire Zaken), mei 1927-1945, 1945-1946
Ministerie van Overzeese Gebiedsdelen / Commissariaat voor Indische Zaken / Afdeling C (Militaire Zaken) 1946-1949
Ministerie voor Uniezaken en Overzeese Rijksdelen / Afdeling Militaire / Personeelszaken 1950-1952
Het archief bevat een gedeelte van de registratie van ingekomen en uitgaande brieven van de afdeling, en wel de agenda's uit de jaren 1950-1952 en de namenklapper uit de periode 1947-1955. Deze registratie bevat zeer beknopte gegevens van brieven over personen, in dienst geweest van het KNIL, voor zover de afdeling daarmee bemoeienis heeft gehad. Veel van de brieven handelen over betalingen, pensioenzaken, ontslag en onderscheidingen van individuele personen. Daarnaast bevat het archief dossiers houdende regelingen, instrcties en besluiten betreffende de militaire personeelsvoorziening, de terugkeer van KNIL militairen, lijsten ontslagen KNIL militairen, nota's over het Molukse vraagstuk, en situatierapporten inzake Molukse woonoorden. Voorts zijn er sterktestaten van de Koloniale Reserve uit 1938-1940, gegevens over het Vrouwenkorps van het KNIL en gegevens over het leger in Suriname.
Archiefvorming
Geschiedenis van de archiefvormer
Als gevolg van de nieuwe wet op de Staatsinrichting van Nederlands-Indië van 1925 werd het wenselijk geacht de Indische dienst in Nederland onder te brengen bij een afzonderlijke organisatie, het Commissariaat voor Indische Zaken. Hiertoe behoorden ook uitvoering van wetten en andere voorschriften op het terrein van militaire personeel bestemd voor Nederlands-Indië, waaronder de organisatie van het Koninklijke Nederlands-Indische Leger (KNIL), de uit- en terugzending van personeel, detacheringen, pensioenzaken, geneeskundige behandeling en keuring, beheer van de Koloniale Reserve te Nijmegen, afwikkeling van militaire nalatenschappen, bijhouden van de militaire stamboeken, en, na 1945, de demobilisatie van het KNIL. Deze taken, tot 1927 bij de 8e afdeling van het Ministerie van Koloniën ondergebracht, werden opgedragen aan de Afdeling C van het commissariaat. Deze afdeling behandelde ook de materiële zaken: aanschaffingen van militair materieel en wapens voor de Indische krijgsmacht. In 1946 werden deze materiële taken ondergebracht in een afzonderlijke afdeling G. Per 1 januari 1953 zijn de zorg voor militaire personeelszaken overgegaan naar de Directie Overgangszaken Indonesië van het Ministerie van Buitenlandse Zaken. Per 1 januari 1967 is deze taak, welke toen vrijwel uitsluitend betrekking had op pensioenaangelegenheden van personeel van het opgeheven KNIL, overgegaan naar de Afdeling Overzeese Pensioenen van het Ministerie van Binnenlandse Zaken.
Geschiedenis van het archiefbeheer
Het archief is bij de reorganisaties in 1953 en 1967 naar de nieuwe organisatie mee overgegaan. In 1982 is het grootste gedeelte van het archief van het voormalige Ministerie van Koloniën en opvolgers door het Ministerie van Binnenlandse Zaken overgebracht naar het Algemeen Rijksarchief. Daartoe behoorde ook de namenklappers en de agenda's. De overige stukken zijn met een ander gedeelte van het archief in 1990 bij de Dienst Uitvoering Ontslaguitkeringsregelingen terecht gekomen en, na bewerking door de Centrale Archiefselectiedienst in Winschoten, eerst in 1999 naar het Algemeen Rijksarchief overgebracht. Dit bestand bevatte ook stukken van het voormalige KNIL, welke in 2002 zijn afgescheiden en geplaatst in een afzonderlijk bestand (toegang 2.10.56).
De verwerving van het archief
Overbrenging van een overheidsarchief
Inhoud en structuur van het archief
2.10
Selectie en vernietiging
Het hier beschreven archief is slechts een klein deel van hetgeen de afdeling gevormd heeft. Het grootste gedeelte is vernietigd.
Aanvullingen
Het archief 'Overzeese Pensioenen 1945-1993' zal worden overgedragen na opheffing van de SAIP. Verdere aanvullingen op dit archief zijn niet te verwachten.
Aanwijzingen voor de gebruiker
Openbaarheidsbeperkingen
Deels openbaar, deels beperkt openbaar (A).
Materiële beperkingen
Andere toegang
2.10.49: Commissariaat voor Indische Zaken, (1880) 1927-1949 (1950); agenda's 1927-1949 en het merendeel van de bewaard gebleven correspondentie 1927-1949.
2.10.36.04: Ministerie van Koloniën 1900-1963; .04; Openbaar verbaal.
2.10.50: Stamboeken en pensioenregisters van het ministerie van Koloniën betreffende militairen in Oost- en West-Indië 1815-1950 (inv.nrs. 762-821).
2.10.50.01: Algemeen Indisch Stamboek: Lijst van Stamboeken van Onderofficieren en Manschappen van het KNIL over de periode (1815-) 1832-1876 en 1876-1898, inclusief Stamboeken Pupillen, 1848-1899 (inv.nrs. 122-183).
Aanvraaginstructie
Openbare archiefstukken kunnen online worden aangevraagd en gereserveerd. U kunt dit ook via de terminals in de studiezaal van het Nationaal Archief doen. Om te kunnen reserveren dient u de volgende stappen te volgen:
U maakt een profiel aan op www.gahetna.nl, en logt vervolgens in
Via de archiefinventaris (alleen de beschrijvingen met rode nummers) selecteert u het gewenste archiefstuk door op de knop 'Reserveren' te klikken
In het volgende scherm geeft u aan op welke dag u het archiefstuk wilt inzien
Indien u zich bevindt in de studiezaal en een tafelnummer heeft ontvangen kunt u dit nummer vermelden. Als u geen tafelnummer heeft kunt u tafelnummer 777 laten staan
Vervolgens bevestigt u uw reservering door deze te versturen.
Verwant materiaal
Beschikbaarheid van kopieën
Afgescheiden archiefmateriaal
Een klein deel van de correspondentie 1945-1952 bevindt zich in het archief 'Overzeese Pensioenen 1945-1993', dat thans (2002) berust bij de Stichting Administratie Indonesische Pensioenen (SAIP) te Heerlen.
Beschrijving van de series en archiefbestanddelen
- Naamklappers en agenda's, 1
  - Alfabetisch namenregister op de agenda's van ingekomen en uitgaande brieven van de Afdeling Militaire Personeelszaken van het Ministerie voor Uniezaken en Overzeese Rijksdelen., 1947-1952; 1-69; 69 dozen
    Dit kaartsysteem verwijst tevens naar de agenda's van de Afdeling C van het Commissariaat voor Indische Zaken (toegang 2.10.49, inv.nrs. 280-295) en van het bureau Stamboek van de Directie Overgangszaken Indonesië van het Ministerie van Buitenlandse Zaken. De verwijzingen bestaan uit een romeins cijfer, zijnde het 'kantoor' en een getal in arabische cijfers, zijnde het volgnummer van de brief in de agenda van dat kantoor. Tevens wordt een beknopte omschrijving van de inhoud van de brief vermeld. De naam of initiaal aan het eind van de beschrijving verwijzen naar de ambtenaar die de brief ter behandeling kreeg toegewezen. Op sommige kaarten staan naast de naam ook nog vermeld: rang, legernummer of stamboeknummer en een adres. Het dossiernummer, waarin het stuk is opgeborgen, verwijst naar verschillende dossierseries. Niet duidelijk is of deze dossiers nog bestaan en waar deze zich zouden kunnen bevinden.
    - Aa - Ao, 1
      Openbaarheid beperkt tot 1 januari 2028
    - Ap - Bap, 2
    - Bär - Bentink, 3
    - Bentum - Blaad, 4
    - Blaak - Bolland, 5
    - Bollen - Bosch, 6
    - Bosg - Brav, 7
    - Bred - Brouwers, 8
    - Bruck - Bijz, 9
    - Cabalt - Cuijpers, 10
    - Daa - Dieu, 11
    - Diev - Drijv, 12
    - Dubb - Ekk, 13
    - El - Ezer, 14
    - Faa - Fijt, 15
    - Gaa - Giff, 16
    - Gilb - Gray, 17
    - Gree - Gijz, 18
    - Haa - Hartk, 19
    - Hartm - Hend, 20
    - Henf - Hitz, 21
    - Hoba - Hooy, 22
    - Hop - Hijme, 23
    - Ibra - Janson, 24
    - Janss - Juth, 25
    - Kaa - Kerr, 26
    - Kers - Klom, 27
    - Kloo - Koning, 28
    - Kon. Besl. - Krayenbrink, 29
    - Krebs - Kijne, 30
    - Laa - Laza, 31
    - Lea - Lew, 32
    - Ley - Lomw, 33
    - Lond - Lijts, 34
    - Maa - Mazy, 35
    - Mee - Mey, 36
    - Meye - Momm, 37
    - Monc - Mijs, 38
    - Nab - Nieu, 39
    - Niev - Nijw, 40
    - Obb - Ooij, 41
    - Opda - Oije, 42
    - Paa - Pez, 43
    - Pfa - Pont, 44
    - Pool - Pijp, 45
    - Qua - Reken, 46
    - Rekenk - Roelofs, 47
    - Roelofsen - Rossu, 48
    - Rot - Rijze, 49
    - Saa - Scheer, 50
    - Scheerder - Schram, 51
    - Schre - Siel, 52
    - Siem - Smit, J.M., 53
    - Smit, J.W. - Spier, 54
    - Spies - Stips, 55
    - Stab - Sijts, 56
    - Taa - Thijs, 57
    - Tib - Tox, 58
    - Traa - Tijss, 59
    - Vaa - Vent, 60
    - Veraa - Verstr, 61
    - Vervae - Vlist, 62
    - Vloo - Vosse, 63
    - Vossel - Vijv, 64
    - Waag - Weez, 65
    - Weg - Wief, 66
    - Wieg - Wix, 67
    - Wobb - IJzer, 68
    - Zaad - Zijp, 69
  - Agenda's van ingekomen en uitgaande brieven van de Afdeling Militaire Personeelszaken van het Ministerie voor Uniezaken en Overzeese Rijksdelen., 1950-1952; 70-84; 14 delen en 1 omslag
    De agenda's vermelden de ingekomen brieven en de daarop uitgegane antwoorden in chronologische volgorde. Na het volgnummer is de naam van de afzender vermeld, met datum en nummer van diens brief. Indien het stuk is ingeschreven in de centrale agenda van het ministerie, het zg. exhibitumnummer, vervolgens een beknopte inhoudsomschrijving van de brief en de initialen van de behandelende ambtenaar. Tenslotte de datum en de beknopte inhoud van de uitgaande brief als antwoord en indien het antwoord is ingeschreven in de centrale agenda van het ministerie ook de datum en nummer waaronder de antwoordbrief is vastgesteld en in het verbaal is opgeborgen. De agenda's zijn per 'kantoor' (onderafdeling) opgemaakt.
    - 1950.Kantoor I nrs. 1 - 4247, 70
      Openbaarheid beperkt tot 1 januari 2026
    - 1950.Kantoor II nrs. 1 - 9189, 71
    - 1950.Kantoor III nrs. 1 - 3640, 72
    - 1950.Kantoor IV nrs. 1 - 7679, 73
    - 1950.Kantoor V nrs. 1 - 3179, 74
    - 1951.Kantoor I nrs. 1 - 5952, 75
      Openbaarheid beperkt tot 1 januari 2027
    - 1951 jan.-mrt. Kantoor II nrs. 1 - 1101, 76; 1 omslag
    - 1951.Kantoor III nrs. 1 - 2073, 77
    - 1951 jan.- juni 25Kantoor IV nrs. 1 - 10000, 78
    - 1951 juni 25 -dec.Kantoor IVA nrs. 10001 - 17969, 79
    - 1951 juni 25 -dec.Kantoor IVB nrs. 10501 - 18067, 80
    - 1951.Kantoor V nrs. 1 - 3707, 81
    - 1952 jan.- okt. 9Kantoor A.P. nrs. 1 - 3131, 82
    - 1952 okt. 9 -dec.Kantoor A.P. nrs. 3132 - 4007, 83
    - 1952.Kantoor P.G. nrs. 1 - 2394, 84
- Dossiers, 2
  - Koninklijke besluiten, ministeriële beschikkingen en algemene orders met voorschriften voor bezoldiging en pensionering van KNIL-personeel en de troepen op Curaçao en in Suriname, gedrukt., 1905-1939; 116; 1 omslag
  - Aantekeningen betreffende de interpretatie van de bepalingen van het overtochtsreglement., 1914-1946; 85; 1 deel
  - Instructies voor de Geneeskundige Raad van het Departement van Koloniën., 1916-1927; 86; 1 omslag
  - Verhoging en gelijkstelling van de voor 1920 toegekende Indische burgerlijke en militaire gagementen en pensioenen met die welke na 1 januari 1920 zijn toegekend., 1919-1929; 87; 1 pak
  - Militaire bezoldigingsregeling M.B.R. 1925, met aanvullingen tot en met 1934., 1925-1934; 89; 1 deel
  - Modellen van formulieren, in gebruik geweest bij het Commissariaat voor Indische Zaken., 1928-1940; 90; 1 omslag
  - Herziening van pensioenreglementen en -voorschriften., 1930-1936; 88; 1 omslag
  - Behandeling van pensioenkwesties tijdens de begrotingsbehandeling van de begroting van Nederlands-Indië voor 1938 (bijdrage voor de memorie van antwoord)., 91; 1 omslag
  - Overzicht van bedragen welke zullen worden gekort Indische pensioenen en gagementen in 1934., 1938; 92; 1 omslag
  - Overzicht van de formatie van de troepen in Suriname., 1939; 93; 1 stuk
  - Sterktestaten van militair en burger personeel van de Koloniale Reserve per 31 december 1938 tot en met 31 mei 1940., 1939-1940; 94; 1 omslag
  - Werving van leraren lichamelijke opvoeding voor uitzending naar Nederlands-Indië ter dienstneming van het KNIL als officieren lichamelijke opvoeding., 1945-1949; 95; 1 pak
  - Troepen in Suriname (TRIS)., 1945-1951; 96; 1 omslag
  - Detachement KNIL te Londen, deelnemend aan de overwinningsmars, met foto., 1946; 97; 2 stukken
  - Positieregeling van gerepatrieerde KNIL-beroepsmilitairen., 1946; 98; 1 omslag
  - Repatriëringscentrum 'Nederland Herrijst' te Austerlitz., 1946-1947; 99; 1 omslag
  - Totstandkoming, wijziging en toepassing van regelingen betreffende verlofs- en detacheringsbezoldiging, duurtetoeslag, voorschotten en gezinstoelage., 1946-1949; 100; 1 omslag
  - "Map VK (Vrouwenkorps KNIL)" van het hoofd van de Afdeling Militaire Personeelszaken van het Commissariaat voor Indische Zaken., 1946-1950; 101; 1 omslag
  - Repatriëring van enige Surinaamse oorlogsvrijwilligers., 1947; 102; 1 omslag
  - Beantwoording van vragen van particulieren en kamerleden aan de minister betreffende het in dienst houden in Nederlands-Indië van vrijwilligers, wier dienstverband is geëxpireerd., 1947; 103; 1 omslag
  - Jaarverslagen van de Geneeskundige Raad over de jaren 1945-1946 en 1947., 1947-1948; 104; 1 omslag
  - Regeling voor de terugkeer van KNIL-militairen naar Indonesië in gezinsverband., 1947-1949; 105; 1 omslag
  - Mededelingen aan nabestaanden en betrokken instanties betreffende tijdens militaire operaties gesneuvelde KNIL-militairen., 1947-1952; 106-107; 2 pakken
    - 1947-1948, 106
    - 1949-1952, 107
  - Stukken betreffende de verlening van onderscheidingstekenen aan militairen voor het vervullen van langdurige trouwe dienst., 1950-1952; 109-111; 3 pakken
    - 1950 - 1951 juni, 109
    - 1951 juli - 1951 dec., 110
    - 1952, 111
  - Dagboeken van detachements-commandanten van de landmacht, op terugreis uit Suriname en Curaçao naar Nederland., 1951; 108; 1 omslag
  - Lijsten van eervol ontslagen Ambonese KNIL-militairen, met concepten van ontslagbrieven., 1951; 112; 1 pak
  - Nota's betreffende het ontstaan van de Ambonese vraagstuk, afschriften., 1951-1952; 113; 1 omslag
  - Periodieke rapportage betreffende de situatie in de Ambonese woonoorden., 1951 juli -1952 dec.; 114; 1 omslag
- Archief van de Indische Pensioenkortingscommissie, 3
  - Notulen, ingekomen en minuten van uitgaande brieven en concept-rapport van de Indische Pensioenkortingscommissie., 1936; 115; 1 pak